【裁判字號】    89,台上,2480
【裁判日期】    891031
【裁判案由】    遷讓房屋
【裁判全文】
最高法院民事判決                              八十九年度台上字第二四八○號
    上  訴  人  甲○○
                丙○○
    共      同
    訴訟代理人  黃晶雯律師
    上  訴  人  乙○○
    被 上訴 人  華南商業銀行股份有限公司
    法定代理人  簡弘道
    訴訟代理人  郭方桂律師
右當事人間請求遷讓房屋事件，上訴人對於中華民國八十六年五月二十八日台灣高等
法院第二審判決（八十五年度上字第八四四號），提起上訴，本院判決如左：
    主  文
原判決除假執行部分外廢棄，發回台灣高等法院。
    理  由
本件被上訴人之法定代理人於第三審程序中變更為簡弘道，有被上訴人函可稽，茲據
其具狀聲明承受訴訟，核無不合，先予敘明。
次查，被上訴人主張：訴外人聯勤第二○五廠於民國七十七年一月一日承租伊所有坐
落台北市○○街三三巷三三號房屋（下稱系爭房屋）供上訴人居住，該租賃關係已於
同年十二月三十一日因租期屆滿而消滅，詎上訴人仍繼續分別占有系爭房屋（上訴人
甲○○占用如原判決附圖「下稱附圖」甲、乙部分，上訴人丙○○占用如附圖丙部分
，上訴人乙○○占用如附圖丁部分），即無正當權源，為無權占有等情，爰依民法第
七百六十七條、第一百七十九條之規定，求為命甲○○應將系爭房屋如附圖所示甲、
乙部分遷讓返還被上訴人，並應給付被上訴人新台幣（下同）九十一萬四千三百八十
二元及自八十五年三月六日起算之法定遲延利息，暨自八十四年十一月一日起至交還
房屋之日止，按月給付被上訴人一萬八千七百十一元；丙○○應將系爭房屋如附圖所
示丙部分遷讓返還被上訴人，並應給付被上訴人五十九萬五千零七十四元及自八十五
年三月六日起算之法定遲延利息，暨自八十四年十一月一日起至交還房屋之日止，按
月給付被上訴人一萬二千一百七十七元；乙○○應將系爭房屋如附圖所示丁部分遷讓
返還被上訴人，並應給付被上訴人一百二十七萬七千二百三十二元及自八十五年三月
六日起算之法定遲延利息，暨自八十四年十一月一日起至交還房屋之日止，按月給付
被上訴人二萬六千一百三十六元之判決（被上訴人於第一審本請求上訴人與已判決確
定之第一審共同被告呂興祿共同遷讓返還系爭房屋，並給付二百五十四萬一千四百二
十四元及其法定遲延利息，暨自八十四年十一月一日起至交還房屋之日止，按月給付
五萬七千六百五十八元，嗣於原審更正聲明如上）。
上訴人則以：系爭房屋係伊等重建而原始取得所有權，伊等占用該房屋自非無權占有
，被上訴人不得依民法第七百六十七條之規定訴請伊等返還系爭房屋，亦無民法第一
百七十九條不當得利之問題。縱認伊等係無權占用及獲有不當得利，亦應以租金計算
伊等之獲益，且伊等曾支付系爭房屋之修繕費用，並得以之與被上訴人之請求為抵銷
等語。上訴人乙○○另以：被上訴人對伊在其與訴外人聯勤第二○五廠租約期滿後，
繼續使用收益系爭房屋，並無立即表示反對之意思，則該租賃應視為不定期租賃，且
伊已提存租金，被上訴人即無權請求伊遷讓返還房屋及給付不當得利等詞，資為抗辯
。
原審將第一審判決關於如原判決主文所示廢棄部分廢棄，駁回被上訴人該部分之訴，
及維持其餘第一審判決，駁回上訴人該部分之上訴，暨命上訴人甲○○再給付被上訴
人六萬七千元及其利息、上訴人乙○○再給付被上訴人四十三萬元及其利息與自八十
四年十一月一日起每月六千九百十七元，係以：被上訴人訴請上訴人乙○○返還無權
占有之系爭房屋，係本於所有物返還請求權，並非以租約終止後之租賃物返還請求權
為依據，是乙○○抗辯被上訴人提起本件訴訟未以乙○○之被繼承人周傳志之全體繼
承人為被告，其當事人不適格云云，自無足採。被上訴人於第一審係請求上訴人共同
返還系爭房屋，並給付相當於租金之不當得利，而於原審按上訴人分別占用之位置、
面積，更正聲明如前，核屬民事訴訟法第二百五十六條第二款所定之擴張或減縮應受
判決事項之聲明，應予准許。經查系爭房屋為被上訴人所有，出租予訴外人聯勤第二
○五廠供上訴人居住使用，惟租期已於七十七年十二月三十一日屆滿，上訴人仍分別
占用如附圖所示之面積，堪信為真實。雖上訴人以前揭情詞置辯，但查系爭房屋並未
辦理滅失或拆除登記，並經台北市建築師公會鑑定系爭房屋為建築法第九條第三款所
定將建築物一部拆除，於原建築基地範圍內改造而不增高或擴大面積之改建，且由上
訴人提出之修繕估價單及收據所載內容以觀，工作內容亦非將系爭房屋全部拆除重建
，所提之照片並無法證明原有建物因全部傾頹而遭拆除完畢，足見上訴人係僅就建物
之一部拆除予以修繕，該修繕材料因附合而為原建物之一部分，依民法第八百十一條
之規定，系爭房屋所有權仍屬被上訴人所有。次查系爭房屋係由聯勤第二○五廠向被
上訴人承租，租期至七十七年十二月三十一日已告屆滿，且觀之聯勤第二○五廠協調
開會紀錄內容，不僅聯勤第二○五廠於租約終止後，無再使用系爭房屋之意，被上訴
人就上訴人占用該房屋，亦無不為反對之意思表示，況不論原租約之租金究係由聯勤
第二○五廠以自身經費支付，或由該廠向上訴人收取後再予轉交，均係聯勤第二○五
廠內部之行政作業及便宜措施，亦不得以租金自五十四年起改由住戶支付，即謂系爭
房屋實質上係由上訴人承租，是乙○○辯稱與被上訴人間就系爭房屋有不定期租賃關
係存在，自不足採。至於上訴人對於聯勤第二○五廠就安置作業有何權利可得主張，
則係渠等與聯勤第二○五廠間問題，非得因此侵害被上訴人之所有權行使。按無權占
有他人所有建物，可能獲得相當於租金之利益為社會通常之觀念；城市地方房屋之租
金，以不超過土地及其建築物申報總價額年息百分之十為限，土地法第九十七條第一
項定有明文。爰斟酌系爭房屋位於市區中心及附近經濟繁榮，暨交通活動頻仍等情，
被上訴人請求依該房屋坐落土地之申報地價，參考財政部國有財產局向被上訴人收取
土地租金之標準，即七十九年一月一日至八十二年六月按年息百分之三，八十二年七
月起按年息百分之五計算相當於租金之不當得利，堪稱合理。又系爭房屋嗣雖經上訴
人各就其占用部分逕為重建及增建，致實際占用面積大於建物謄本所載之面積，但增
建物係屬主建物之一部，未能獨立而存在，故於計算不當得利時，自應以上訴人實際
使用面積為計算標準。復被上訴人已不同意上訴人繼續使用系爭房屋在先，上訴人縱
曾支付修繕費，亦僅係上訴人為自己使用方便而支出，要難認其得向被上訴人主張權
利，或被上訴人有何不當利得之可言，是上訴人以此修繕費主張抵銷，尚無可採。茲
依上訴人占用面積（甲○○為六三平方公尺、上訴人丙○○為四一平方公尺、乙○○
為八八平方公尺）及前揭不當得利計算標準，予以計算結果，渠等受有不當得利計：
甲○○為九十一萬四千三百八十二元及自八十四年十一月一日起每月一萬八千七百十
一元；丙○○為五十九萬五千零七十四元及自八十四年十月十一日起每月一萬二千一
百七十七元；乙○○為一百二十七萬七千二百三十二元及自八十四年十月十一日起每
月二萬六千一百三十六元。惟第一審判命上訴人各應給付被上訴人八十四萬七千一百
元，並自八十四年十一月一日起按月給付被上訴人一萬九千二百二十九元，從而被上
訴人本於所有權之作用，請求上訴人應將系爭房屋渠等分別占用之部分（甲○○為如
附圖所示甲、乙部分，丙○○為如附圖所示丙部分，乙○○為如附圖所示丁部分），
遷讓返還被上訴人，並給付如前所述相當於租金之不當得利，洵屬有據，應予准許；
逾此所為請求，於法無據，不應准許等詞，為其判斷之基礎。
惟查被上訴人請求返還不當得利部分，第一審係判命上訴人與第一審共同被告呂興祿
應給付被上訴人二百五十四萬一千四百二十四元及其法定遲延利息，暨自八十四年十
一月一日起至交還系爭房屋之日止，按月給付被上訴人五萬七千六百五十八元，為可
分之共同債務（被上訴人在第一審亦主張關於請求上訴人給付不當得利部分，係請求
共同給付，見一審卷七十七頁反面），自應由上訴人及呂興祿平均分擔之。而呂興祿
就其敗訴部分並未提起第二審上訴，已告確定，是被上訴人請求返還不當得利部分，
經第一審判決後，其對上訴人請求之金額，均各為六十三萬五千三百五十六元及其法
定遲延利息，暨自八十四年十一月一日起至交還系爭房屋之日止，按月給付一萬四千
四百十四元五角。乃原審竟認第一審係判命上訴人各應給付被上訴人八十四萬七千一
百元，並自八十四年十一月一日起按月給付被上訴人一萬九千二百二十九元，而據以
維持第一審就此部分所為甲○○、乙○○敗訴判決（關於甲○○中之一部分，主文則
諭知廢棄並駁回被上訴人該部分之訴，詳如後述），並命甲○○再給付被上訴人六萬
七千元及其利息、乙○○再給付被上訴人四十三萬元及其利息與自八十四年十一月一
日起每月六千九百十七元，自屬可議。次查原審於判決理由項下既認定被上訴人請求
甲○○自八十四年十一月一日起按月給付一萬八千七百十一元、丙○○給付五十九萬
五千元及其法定遲延利息暨自八十四年十月十一日起按月給付一萬二千一百七十七元
，均為有理由，自應維持第一審就該部分（甲○○按月給付不當得利之金額為一萬四
千四百十四元五角）所為甲○○、丙○○敗訴判決，乃原審竟於主文諭知廢棄此部分
第一審判決，並駁回被上訴人該部分之訴，顯將應維持部分予以廢棄，即有主文與理
由矛盾之違法。況如前述，被上訴人請求甲○○返還八十四年十一月一日起之不當得
利部分，第一審判命給付之金額僅係每月一萬四千四百十四元五角，超過此項金額部
分自無廢棄之可言，乃原審竟將超過一萬四千四百十四元五角部分併予廢棄，亦屬可
議。末查被上訴人請求上訴人遷讓返還房屋部分，於第二審程序中業已減縮應受判決
事項之聲明為上訴人應將系爭房屋渠等分別占用之部分遷讓返還，乃原審仍就減縮部
分為裁判，廢棄第一審就該減縮部分所為上訴人敗訴判決，駁回被上訴人該部分之訴
，自屬訴外裁判，並有未當。綜上所述，上訴人提起本件上訴，指摘原判決違誤，求
予廢棄，非無理由。
據上論結，本件上訴為有理由。依民事訴訟法第四百七十七條第一項、第四百七十八
條第一項，判決如主文。
中      華      民      國    八十九    年      十      月    三十一    日
                              最高法院民事第一庭
                                  審判長法官  李  錦  豐
                                        法官  楊  鼎  章
                                        法官  吳  麗  女
                                        法官  蘇  達  志
                                        法官  顏  南  全
      右正本證明與原本無異
                                              書  記  官
中      華      民      國    八十九    年     十一     月     十七     日


司法院資訊處製作；財團法人民間司法改革基金會備份。
